【裁判字號】    99,上易,1137
【裁判日期】    990824
【裁判案由】    公共危險
【裁判全文】
臺灣高等法院刑事判決                99年度上易字第1137號
上  訴  人  臺灣宜蘭地方法院檢察署檢察官
被      告  丙○○
選任辯護人  周慧貞律師
            杜淑君律師
上列上訴人因被告公共危險案件，不服臺灣宜蘭地方法院99年度
易字第61號，中華民國99年 4月16日第一審判決（起訴案號：臺
灣宜蘭地方法院檢察署98年度偵字第4488號），提起上訴，本院
判決如下：
    主  文
上訴駁回。
    理  由
一、公訴意旨略以：被告丙○○係位於宜蘭縣羅東鎮○○路73號
    建築物（下稱本案建物）之所有權人，於民國98年 8月28日
    晚上，應注意維護建築物構造及設備安全，且依當時狀況，
    又無不能注意之情形，竟疏未注意及此，使該建築物於同日
    晚上11時29分許，因遺留火種引起火災，致燒燬乙○○所有
    位於宜蘭縣羅東鎮○○路71號供人使用之住宅，與燒燬郭錫
    鉦所有位於宜蘭縣羅東鎮○○路75號建築物之窗戶玻璃等物
    ，甲○○所有位於宜蘭縣羅東鎮○○路 ○段45巷27號建築物
    之廚房天花板等物，及位於宜蘭縣羅東鎮○○路 ○段45巷25
    號建築物之窗戶玻璃等物。經被害人乙○○告訴，因認被告
    涉犯刑法第173條第2項之失火燒燬現供人使用之住宅或現有
    人所在之建築物罪嫌云云。
二、按犯罪事實應依證據認定之，無證據不得認定犯罪事實；不
    能證明被告犯罪者，應諭知無罪之判決，刑事訴訟法第 154
    條第2項、第 301條第1項分別定有明文。又事實之認定，應
    憑證據，如未能發現相當證據，或證據不足以證明，自不能
    以推測或擬制之方法，以為裁判基礎；認定不利於被告之事
    實，須依積極證據，苟積極證據不足為不利於被告事實認定
    時，即應為有利於被告之認定，更不必有何有利之證據；刑
    事訴訟法上所謂認定犯罪事實之積極證據，係指適合於被告
    犯罪事實之認定之積極證據而言，雖不以直接證據為限，間
    接證據亦包括在內，然而無論直接或間接證據，其為訴訟上
    之證明，須於通常一般之人均不致有所懷疑，而得確信其為
    真實之程度者，始得據為有罪之認定，倘其證明尚未達到此
    一程度，而有合理之懷疑存在時，自不能以推測或擬制之方
    法，以為有罪裁判之基礎（最高法院29年度上字第3105號、
    30年度上字第 816號、40年度台上字第86號、76年度台上字
    第4986號判例意旨可參）。
三、次按被告以外之人於審判外之言詞或書面陳述，除法律有規
    定者外，不得作為證據，刑事訴訟法第159條第1項定有明文
    ，故如欲採被告以外之人於審判外之陳述，必須符合法律所
    規定之例外情形，方得認其審判外之陳述有證據能力。查本
    案證人乙○○、郭錫鉦、甲○○於警詢時之陳述，為審判外
    之言詞陳述，原即不得採為證據，復無刑事訴訟法第 159條
    之1至 159條之5規定之例外情形，自應認不具證據能力。除
    前述證人乙○○、郭錫鉦、甲○○於警詢時之陳述外，被告
    之供述及被告以外之人於審判外之陳述暨相關筆錄、書證（
    以下所引據者），檢察官、被告均未於本案言詞辯論終結前
    聲明異議。本院審酌該等陳述、筆錄、書證作成時之情況，
    亦無何等違背刑事訴訟程序或顯不可信之情形，倘以之作為
    本案認定犯罪事實之基礎，尚屬適當，爰依刑事訴訟法第15
    9條第1項、第159條之5等規定，認均具有證據能力，合先敘
    明。
四、公訴人以被告丙○○涉犯刑法第173條第2項之失火燒燬現供
    人使用之住宅或現有人所在之建築物罪嫌，係以被告於警詢
    時及偵查中之供述、證人乙○○、郭錫鉦於警詢時及偵查中
    之證述、證人甲○○於偵查中之證述、宜蘭縣羅東地政事務
    所建物所有權狀影本、宜蘭縣政府消防局火災原因調查鑑定
    書各1份等為據。訊據被告堅決否認失火犯行，辯稱：其為
    長期投資，於6、7年前購得本案建物，但未居住在該處，該
    建物老舊，亦未接水電使用。購得上開該建物後，其與妻林
    玉琴偶往查看，該建物構造完整，並無異狀，大門喇叭鎖未
    遭破壞，而無設備安全需維護之情形，發生火災非其所能預
    料等語。經查：
  (一)宜蘭縣政府消防局之火災原因調查報告書研判起火戶為宜蘭
    縣羅東鎮○○路73號（詳警卷第42頁）。而就起火原因研判
    ，排除因炊事不當、敬神祭祖、電氣因素、遭外人縱火、因
    化學物品或自然發火物品為本件起火之原因。又經勘查火災
    現場及參考談話筆錄，火災燃燒受建築物結構、內部裝潢等
    影響，但因宜蘭縣羅東鎮○○路73號屋主供述：「 6年前購
    買時，連交屋都未進入屋內，所以不清楚房屋內部擺設情形
    」。勘察時於屋內發現許多廢鐵及電源銅線，在房間 3廢鐵
    堆上方發現蚊香器具，在房間 3外走道地面發現烤肉架，裡
    面還有木炭，且房間 3發現生花生並沒腐爛，顯示應該在房
    屋所有人購買後至火災發生期間，不排除有人出入並放置生
    花生，其木板大門僅以電線綑綁未上鎖，不特定人均可以自
    由任意進出。另該屋為老舊木製結構並已年久失修，呈無人
    管理狀態，且起火處附近緊臨共三層建築物之陽台，故亦難
    排除菸蒂彈入引起火警之可能性。經排除上述起火原因，研
    判本案火警不排除因遺留火種引起火災的可能性較大。又證
    人即宜蘭縣政府消防局火災調查科之李忠潔於原審審理中證
    稱：就火災原因調查報告所載：「亦難排除煙蒂彈入引起火
    警之可能性」，即指有可能因為煙蒂彈入而造成火災。而所
    謂「遺留火種」，係包含煙蒂、蚊香等微小火源，都有可能
    發生火災的情形之一等語（詳原審卷第37、38頁）。是上開
    火災原因調查報告書並僅研判係遺留火種引起火災的可能性
    較大，但無法認定本件火災之確切起火原因。
  (二)查宜蘭縣政府消防局第二大隊羅東分隊係於98年 8月28日23
    時29分獲報本案火災發生，有該分隊火災出動觀察紀錄附卷
    可參（詳警卷第46頁），時值深夜，而被告於警詢時供稱：
    火災發生時係在睡覺，於98年 8月28日晚上12點左右，經其
    妻告知，方知悉發生火災等語（詳警卷第 1頁），並參諸證
    人李忠潔於原審審理中證稱：「現場也沒有任何棉被、枕頭
    、盥洗用具。」等語（詳原審卷第42頁）；證人即宜蘭縣政
    府消防局第二大隊羅東分隊隊員林威任於原審證述：「當時
    我看到該建築物前門沒有上鎖，只有使用電線綑綁，我忘記
    當時是如何確認該門沒有上鎖的情形如何」等語（詳原審卷
    第55頁），可推知火災發生時，被告應未在現場，否則當不
    會以電線綑綁前門。又本案建物係被告於92年12月24日取得
    所有權之事實，有土地及建物所有權狀存卷可參（詳偵查卷
    第16、17頁）。而該建物除被告陳稱自購得後即未曾使用等
    語外，另依卷附宜蘭縣政府消防局火災現場照片所示（詳警
    卷第74至 109頁），該建物係木造鐵皮屋，裡面有放置許多
    廢鐵（詳警卷第94頁下方、第95頁上方照片），並於地上發
    現有帶殼生花生（詳警卷第96頁下方、第97頁、第98頁上方
    照片）、木板大門僅以電線綑綁（詳警卷第 108頁下方、第
    109 頁上方照片）等情；暨本案建物於90年7月2日終止用電
    契約，且用電戶名為他人名義，並無被告申請用電紀錄之事
    實，亦有臺灣電力股份有限公司宜蘭區營業處99年 3月5日D
    宜蘭字第09903000121 號函文在卷可稽（詳原審卷第32頁）
    等觀之，足證被告確未居住在該建物。則被告既未居住該處
    ，且未有積極證據足證被告於火災前有在該建物遺留火種，
    故尚難遽認被告就本案火災有何過失可言。
  (三)又建築法第77條第 1項固規定：「建築物所有權人、使用人
    應維護建築物合法使用與其構造及設備安全。」。惟按刑法
    上不純正不作為犯係指對於構成要件該當結果的發生負有防
    止義務之人，不為其應為的防止行為，致發生跟以作為的行
    為方式實現不法構成要件情況相當的不作為犯。又所謂防止
    結果發生之義務，必須法律上有防止之義務（即法律明文或
    其精神有防止義務者為標準）或由於自己行為所引起，此觀
    刑法第15條之規定甚明；而為危險前行為之人，該前行為必
    須具備導致結果發生的迫切危險，並非課予杜絕所有可能發
    生一絕對責任，仍應以依日常生活經驗有預見可能，且於事
    實上可能為前提。查被告雖為本案建物之所有權人，然建築
    法第77條第 1項所規定之維護建築物合法使用與其構造及設
    備安全之義務，其目的係為達到建築物之構造及設備之安全
    ，並非可依該條文推認建築物所有人有防止所有在其建築物
    內之犯罪，避免其他人所有可能產生危害之廣泛義務，故本
    件尚難以建築法第77條第 1項之規定，據為被告保證人地位
    之依據。況本案被告對建築物未為維護的不作為，並不會導
    致失火結果發生之迫切危險，且依吾人日常生活經驗，對於
    「未維護建物」可能導致他人遺留火種造成失火燒毀房屋之
    結果，應無預見可能性，揆諸前揭關於保證人地位之說明，
    被告於本件未維護建築物之不作為亦不構成「危險前行為」
    。綜此，被告於本件失火結果之發生，不具保證人地位。再
    者依吾人一般社會生活經驗法則，未維護建築物合法使用與
    其構造及設備安全，並不會導致失火之當然結果，至於建築
    物因怠於維護，因不明原因遺留火種而引發火災，應屬偶然
    發生之事實，尚難認怠於維護建築物合法使用與其構造及設
    備安全之義務與失火之結果間有相當因果關係。
  (四)至證人乙○○、郭錫鉦、甲○○於偵查中之證述，並僅敘及
    其等所有建物毀損情形，及欲向被告請求賠償之金額（詳偵
    查卷第8、9頁），尚不足以作為認定被告就本案火災有過失
    行為之證明，是其等之證述，亦不能作為被告不利之證明。
五、原審法院經詳細調查、審理後，基於同上之認定，而為被告
    無罪之判決，經核並無違誤，應予維持。檢察官上訴意旨雖
    仍執陳詞，主張被告違反建築法第77條第 1項規定之注意義
    務，致釀成火災，並延燒致現有人居住之建築物．自有過失
    云云。惟按建築法第77條第 1項有關建築物所有權人、使用
    人應維護建築物合法使用與其構造及設備安全之規定，及有
    供營業使用事實之建築物，其所有權人、使用人違反上開規
    定致人於死者，於同法第91條第 2項明定其刑罰（單純違反
    上開第77條第1項之規定者，依同法第91條第1項僅處以行政
    政罰鍰），均係建築法於84年 8月2日修正公布（同年月4日
    生效）時所增訂，考其立法目的，以營業場所因違規使用，
    且防火避難設施不合規定，屢釀成重大傷亡災害，乃對供營
    業使用之建築物所有權人及使用人課以維護合法使用與其構
    造及設備安全之義務，違反此義務因而致人於死之妨害公共
    安全者，予以有效之刑罰制裁，用以保障民眾之生命安全（
    最高法院89年度台上字第 247號判決意旨參照、同院99年度
    台上字第2730號判決同旨）。故建築法第77條第 1項僅係課
    以建築物所有權人對於自己所有建築物合法使用與其構造及
    設備安全之義務，並非課以建築物所有人應防止避免建築物
    所有人應防止避免失火燒燬他人之房屋，故檢察官依據建築
    法第77條第 1項規定，推認被告有注意義務，並應就其未能
    維護其所有建築物之危險前行為，負保證人地位云云，即有
    未合。從而，原判決已就檢察官起訴之論據，均詳予調查後
    ，認被告無過失，且被告對本件失火結果並無危險前行為，
    而不具保證人地位，並已依據卷內證據資料，逐一指駁，併
    說明其證據證明力判斷之心證理由，經核並無違誤。此外，
    復無其他補強證據存在，故檢察官所舉上開其他證據，尚不
    能使本院得被告有罪之確信，故其上訴為無理由，應予駁回
    。
本案經檢察官李良忠到庭執行職務。
據上論結，應依刑事訴訟法第368條，判決如主文。
中    華    民    國    99    年     8    月    24    日
                  刑事第七庭  審判長法  官  宋明蒼
                                    法  官  楊智勝
                                    法  官  游紅桃
以上正本證明與原本無異。
不得上訴。
                                    書記官  戴伯勳
中    華    民    國    99    年    8     月    25    日

司法院資訊處製作；財團法人民間司法改革基金會備份。
